【裁判字號】    98,訴,395
【裁判日期】    981224
【裁判案由】    損害賠償
【裁判全文】
臺灣高雄地方法院民事判決               98年度訴字第395號
原      告  微奇科技股份有限公司
法定代理人  甲○○
訴訟代理人  黃奉彬律師
被      告  丁○○
訴訟代理人  李永裕律師
複  代理人  李孟儒
上列當事人間損害賠償事件，經本院於民國98年11月26日言詞辯
論終結，判決如下：
    主      文
被告應給付原告新臺幣貳拾肆萬元，及自民國九十七年九月六日
起至清償日止，按年息百分之五計算之利息。
原告其餘之訴駁回。
訴訟費用由被告負擔五分之一，餘由原告負擔。
本判決第一項得假執行，如被告提出新臺幣貳拾肆萬元為原告供
擔保，得免為假執行。
原告其餘假執行之聲請駁回。
    事實及理由
一、原告主張：被告自民國95年6 月20日起受僱於原告，擔任3D
    研發程式設計師，雙方並於95年7 月4 日簽立僱傭及保密契
    約，約定被告月薪為6 萬元，且須任職滿5 年以上，服務期
    間自95年6 月20日起至100 年6 月19日止（下稱系爭契約）
    。原告嗣於96年12月間將櫻花廚藝3D廚櫃專案（下稱櫻花專
    案）中之3D程式設計工作交由被告負責，詎被告未待完成櫻
    花專案，即提前於97年4 月12日離職，依系爭契約第11條第
    2 項約定，被告應按當月薪資10倍賠償懲罰性違約金60萬元
    。又被告未完成離職及職務交接手續，率爾離職，已違反系
    爭契約第10條第5 項前段約定，應賠償離職當月薪資5 倍之
    懲罰性違約金30萬元。再者，被告違約提前離職致延誤被告
    對訴外人即櫻花專案業主台灣櫻花股份有限公司（下稱櫻花
    公司）所承諾之完工期限，原告因此受有損害46萬元，依系
    爭契約第10條第5 款後段約定，被告應賠償原告因此所生之
    工作損失46萬元。合計被告應賠償原告136 萬元（即60萬+3
    0 萬+46 萬=136萬）。爰依系爭契約上述條款之法律關係，
    提起本件訴訟等情。並聲明：(一)被告應給付原告136 萬元，
    及自起訴狀繕本送達翌日起至清償日止，按年息5%計算之利
    息。
    (二)願供擔保請准宣告假執行。
二、被告則以：系爭契約第1 條、第11條為定型化契約條款，且
    不當限制被告轉換工作及終止勞動契約之權利，原告對留任
    被告卻毋庸支付任何對價，顯有不公平情事，上開約定應屬
    無效。又被告因負責櫻花專案過於勞累，不堪負荷，已於96
    年3 月12日先以電子郵件，再於同年3 月13日、3 月20日、
    3 月23日及3 月26日分別以書面、電子郵件及電話向原告之
    法定代理人甲○○請辭，並經甲○○於96年6 月23日同意被
    告辭職，被告除與原告指定之交接人員即訴外人己○○交接
    職務，詳為說明程式撰寫及使用方法外，並製交程式說明書
    1 份供原告存參，且將屬於原告之任何物件及電腦資料歸還
    原告，自無違背系爭契約第10條各項約定情事。再者，被告
    於97年4 月1 日即櫻花專案第一階段程式驗收日之前，在完
    成所負責之3D程式設計應有進度後，始行離職，未致生原告
    工作損害，況原告既未證明其賠償櫻花公司系爭專案軟體10
    套一事與被告離職間有何相當因果關係，亦未證明系爭專案
    軟體之價額若干，即遽謂受有工作損失46萬元云云，尚難採
    信。本件縱認原告請求為有理由，其請求之各該懲罰性違約
    金數額亦有過高，應予酌減等語置辯。並聲明：(一)原告之訴
    駁回。(二)如受不利判決，願供擔保，請准免為假執行。
三、本件不爭執事項如下：
  (一)兩造於95年7 月4 日簽立系爭契約，由原告聘用被告擔任3D
    研發程式設計師，雙方約定：
  1.被告至少須服務5 年以上，即自95年6 月20日起至100 年6
    月19日止，期滿自動續約，惟其中一方當事人得於到期日前
    2 月，將不再續約之意思以書面通知對方終止契約。
  2.被告起薪為55,000元，原告同意在3 年半內將被告薪資調整
    至70,000元以上。
  (二)原告於95年12月間調高被告薪資為月薪6 萬元，並自96年6
    月起按月發給6,000 元油資津貼。
  (三)原告於95年12月間將「綠的傢俱」專案交由被告負責，由被
    告修改原告原有之3D套裝軟體程式供作商業使用。
  (四)原告自96年12月3 日起將櫻花專案中之廚櫃基本建構工具、
    工作平面轉換技術、運動模擬技術、色號色組技術、櫃、組
    件、合組件、子組件、外櫃面、內櫃面、施工圖等項目交由
    被告負責辦理。
  (五)櫻花專案原定於97年4月1日進行第一次驗收。
  (六)被告曾於97年3 月12日、97年3 月20日以電子郵件通知甲○○，表明希望能在97年3 月底離職之意思，並請原告派員與
    其辦理業務交接。
  (七)被告於97年4 月11日填具離職申請書，以身體不適為由要求
    離職，惟原告批示不同意被告於97年4 月11日離職，僅同意
    被告於98年12月31日完成櫻花專案後離職。
  (八)被告自97年3 月下旬起開始進行職務交接，於97年3 月34日
    將櫻花專案程式碼轉換至己○○所持有之程式版本中，並於
    97年4 月11日填具工作交接清單及業務交接清單，與己○○
    辦理工作交接。
  (九)被告於97年4 月12日離職。
  (十)被告於應徵原告3D軟體設計師工作時，已具備3D程式設計之
    專業技能。
四、本件爭點為：(一)系爭契約第1 條、第11條是否為定型化契約
    條款？有無民法第247 條之1 第3 款、第4 款所示對被告顯
    不公平情事存在？上開條款是否因而無效？如上開條款仍屬
    有效，則所約定之違約金數額是否過高？應以若干為適當？
    (二)被告於終止系爭契約前20日有無對原告為預告終止之通知
    ？被告已否完成離職手續及職務交接工作？若否，是否可歸
    責於被告？若是，則系爭契約第10條第5 項前段所約定之違
    約金數額是否過高？應以若干為適當？(三)原告因櫻花專案賠
    償櫻花公司10套櫻花專案軟體，可否歸責於被告？原告基於
    系爭契約第10條第5 項後段約定，請求被告給付原告工作損
    失賠償金46萬元，有無理由？茲分述如下：
  (一)系爭契約第1 條、第11條是否為定型化契約條款？有無民法
    第247 條之1 第3 款、第4 款所示對被告顯不公平情事存在
    ？上開條款是否因而無效？如上開條款仍屬有效，則所約定
    之違約金數額是否過高？應以若干為適當？
  1.按依照當事人一方預定用於同類契約之條款而訂定之契約，
    有使他方當事人拋棄權利或限制其行使權利；或其他於他方
    當事人有重大不利益，按其情形顯失公平者，該部分約定無
    效。民法第247 條之1 第3 款、第4 款定有明文。次按法律
    行為之部分無效者，全部皆為無效。但除去該部分亦可成立
    者，則其他部分，仍為有效。民法第111 條亦有明定。又定
    型化契約應受衡平原則限制，係指締約之一方之契約條款已
    預先擬定，他方僅能依該條款訂立契約，否則，即受不締約
    之不利益，始應適用衡平原則之法理，以排除不公平之「單
    方利益條款」，避免居於經濟弱勢之一方無締約之可能，而
    忍受不締約之不利益，是縱他方接受該條款而締約，亦應認
    違反衡平原則而無效，俾符平等互惠原則。有鑑於此，88年
    4 月21日民法債編增訂第247 條之1 明定附合契約之意義，
    並為防止此類契約自由之濫用及維護交易之公平，列舉四款
    有關他方當事人利害之約定，如按其情形顯失公平者，明定
    該部分之約定為無效。是該條第3 款所謂：「使他方當事人
    拋棄權利或限制其行使權利者」，係指一方預定之該契約條
    款，為他方所不及知或無磋商變更之餘地，始足當之；所謂
    「按其情形顯失公平者」，則指依契約本質所生之主要權利
    義務，或按法律規定加以綜合判斷，有顯失公平之情形而言
    ，合先敘明。
  2.次按勞動基準法（下稱勞基法）第15條第2 項固規定，就不
    定期勞動契約，勞工得準用同法第16條第1 項規定預告雇主
    終止勞動契約，然此項規定非屬強制規定，當事人仍得於合
    理範圍內，以契約限制勞工前開終止權之行使，尤以須具備
    特殊專業技能之職業，雇主或須支出相當費用，使勞工接受
    符合專業需求之技職養成訓練；或須耗費相當時日，使勞工
    明瞭工作流程及內容，進而落實應用其能力以創造盈收，故
    為免勞工任意離職造成雇主重大損失，而有要求勞工承諾最
    低服務年限之必要。是以勞資雙方就最低服務年限之約定，
    倘未逾合理範圍，且無違反法律強制或禁止規定，亦無違背
    公序良俗或顯失公平情事者，基於契約自由原則，應認該約
    定為有效。被告辯稱系爭契約第1 條第1 項、第11條第2 條
    ，關於最低服務年限之約定係屬定型化契約條款，且不當限
    制被告轉職之權利，而有顯失公平情事，應屬無效等語。經
    查：
  (1)依系爭契約第1 條第1 項約定，被告必須在原告處服務至少
    5 年以上，即自95年6 月20日起至100 年6 月19日止；系爭
    契約第11條第2 項並約定，如被告未經原告同意於契約期間
    內違約離職，則被告同意賠償當月薪資10倍金額作為懲罰性
    違約金（見本院卷(一)第7 頁、第9 頁）。又前揭就最低服務
    年限所為約定內容，乃原告預定用於程式設計師之勞動契約
    中，以限制程式設計師於約定任職期間屆滿前提前離職乙節
    ，業據系爭契約以印刷文字於第1 條第1 項載明至少須服務
    5 年以上（見本院卷(一)第7 頁），原告復陳明：其前於台北
    開設公司時，即與所僱用之程式設計人員簽立僱用及保密契
    約，其於面試時即表明要求簽立5 年契約，倘不同意即不可
    能僱用（見本院卷(一)第117 頁、第118 頁）等語，足認系爭
    契約第1 條及第11條就最低服務年限及賠償所為約定，乃原
    告廣泛用於其與程式設計師所簽立之勞動契約中，非僅用於
    本件個案，故系爭契約關於最低服務年限之約定係屬民法第
    247 條之1 規定所謂定型化契約條款，應堪認定。原告主張
    前開契約條款非屬民法第247 條之1 之規範客體，尚非可採
    。
  (2)被告雖辯稱系爭契約所為最低服務年限之約定，並非合理、
    必要云云。惟本院審酌，原告於96年間共有8 名員工，其中
    含被告在內有2 名程式設計師，由被告負責3D程式設計工作
    ，另名程式設計師負責資料庫處理，原告之法定代理人甲○○負責規劃，另有2 名繪圖人員，每名支領月薪3 萬元、1
    名會計及業務人員，按每月底薪2 萬元另加計獎金計薪，原
    告於被告到職後即給予被告6 個月時間研讀原告之3D原始程
    式碼等情，為兩造所不爭執（見本院卷(一)第66頁、第116 頁
    、第278 頁），參以原告承攬櫻花專案3D程式設計工作，預
    定完成期間為11個月（即96年8 月起至97年6 月止），嗣經
    展延至98年5 月20日完成，共歷時1 年9 個月乙節，業據證
    人乙○○證述在卷（見本院卷(二)第4 頁、第5 頁），原告復
    陳稱：3D程式設計至少需半年以上時間始能上手，進行專案
    開發則需時1 年半到2 年，要將專案一般化需再費時1 年半
    至2 年，故從開發專案迄足以商品化出售之程度約歷時3 至
    4 年，倘程式設計人員無意續約，即須開始準備進行職務交
    接工作，故非限制任職滿5 年不能達其商業價值（見本院卷
    (一)第66頁、第118 頁）等情，及被告自承：3D程式設計雖需
    具備基本技術，但僅需2 個月時間即可上手，倘進行專案開
    發，從無到有約需時3 年，惟原告已有既定基礎，故伊認為
    僅須1 年時間即可將所開發之專案商品化，倘最低服務年限
    倘限縮為3 年即屬合理（見本院卷(一)第27 9頁、第277 頁）
    等情以觀，足認原告為推動業務、永續經營，避免因程式設
    計師調動頻繁，致無以為繼，其要求程式設計師承諾最低服
    務年限，應屬合理且有必要，再衡諸被告意願、3D 程 式設
    計商品化所需時程及雙方之利害狀態，堪認系爭契約所定最
    低服務年限在3 年以內，尚屬合理，而無顯失公平情事。至
    於兩造約定服務年限在3 年以上者，即難認屬合理必要。
  (3)原告固主張兩造於系爭契約有效存續期間，仍可依系爭契約
    第11條第1 項前段約定，解除5 年工作期限之限制，上開最
    低服務年限之約定並未限制或侵害被告之工作權等語。惟觀
    諸系爭契約第11條第1 項前段約定：「如有任何一方無法維
    持5 年工作期限之約定，則在經溝通協議，並以書面同意之
    前提下，雙方得解除系爭契約5 年工作期限之限制」（見本
    院卷(一)第9 頁）之文義可知，系爭契約關於最低服務年限5
    年之約定僅於取得雇主同意之前提下，始得變更縮減，非得
    由勞工片面提前終止，雇主仍得以不同意勞工提前終止勞動
    契約請求之方式，限制勞工行使勞動契約終止權利，是難僅
    憑前揭約定，遽謂系爭契約關於最低服務年限逾3 年以上者
    係屬公平。
  (4)被告復辯稱：其畢業於國立成功大學資訊工程研究所，並以
    3D虛擬實境顯像技術平台研究為取得碩士學位之畢業論文，
    該畢業論文所使用之實作軟體為微軟公司之Visual studio
    C++6.0及Direct X程式，與原告所採用之3D程式撰寫軟體相
    同，其原已具備3D程式設計能力，無須原告再投入經費培訓
    ，而原告於被告任職期間既未提供良好工作環境，亦未提供
    任何足以增進被告專業能力之培訓課程或計畫，其顯未提出
    任何對價以換取限制被告自由選擇工作之權利，竟課予被告
    提前離職之違約賠償義務，已然違反公平原則，應屬無效（
    見本院卷(一)第126 頁、第12 9頁、第31至32頁）等語，並提
    出應徵履歷、人事資料卡、92年12月5 日培訓班證書為憑（
    見本院卷(一)第140 頁、第139 頁、136 頁）。惟鑑於3D程式
    設計需具備特定技術，及其專案開發、商品化所需時程，被
    告亦同意限制最低服務年限為3 年係屬合理乙節，已如前述
    ，又原告雇用被告後，經給予被告6 個月時間研讀原始程式
    碼後，被告自95年12月起始能修改原告之3D原始程式碼供作
    商業使用，進行「緣的傢俱」專案開發工作乙節，亦為兩造
    所不爭執，足認被告雖原已具備3D程式設計能力，然非經原
    告提供原始程式碼並予相當期間研究，單憑被告一己之力尚
    不能即為原告創造或獲取商業利潤，原告於得運用被告之3D
    程式設計能力獲利前，仍須持續支付被告薪資，尚難謂原告
    未付出對價以留任被告。
  (5)被告另辯稱：其因獨自負責3D程式原始碼修改及「綠的傢俱
    」專案、櫻花專案，工作繁重，不勝負荷，原告復始終不能
    覓得3D程式設計師分攤其工作，始萌生去意等語（見本院卷
    (一)第278 頁），固與證人即原告前任資料庫程式設計師丙○○證稱：被告曾向伊表示壓力很大，伊亦曾為測試資料讀取
    程式結果，在晚間11時、12時許以MSN 與被告聯繫，以瞭解
    問題所在（見本院卷(二)第176 頁）等語，及證人即被告之妻
    戊○○證稱：被告受僱原告期間，每日上午7 時40分許即須
    從台南住處出發前往高雄工作，迄晚間8 時30分許始返家，
    晚上也會加班到半夜，半夜也會收到與工作有關的簡訊，週
    六、週日雖有休假但也是在家裡寫程式（見本院卷(二)第179
    頁）等語大致相符，惟被告除自覺工作壓力大以外，並未因
    工作過量導致身體不適就診，亦尚未達危及婚姻生活之程度
    ，亦據證人戊○○證述至明（見本院卷(二)第179 頁），足見
    被告於系爭契約存續期間，並無因不可歸責於己之重大事由
    ，致須於系爭契約期限屆滿前終止契約之事由存在，揆諸首
    揭規定及說明，被告於合理之最低服務年限內，仍須受系爭
    契約拘束，不得任意片面終止系爭契約。
  (6)此外，系爭契約關於提前離職之違約賠償約定，並未違反法
    律強制或禁止規定，亦無悖於公序良俗之情事，揆諸首揭規
    定，系爭契約第1 條第1 項、第11條第2 項就被告任職未滿
    5 年提前離職課予懲罰性違約賠償責任之約定，在3 年服務
    期限內者係屬有效，逾3 年部分則因欠缺合理必要性，而顯
    失公平，係屬無效。
  3.系爭契約第11條第2 項固約定，被告如提前離職，願賠償當
    月薪資10倍金額作為懲罰性違約金（見本院卷(一)第9 頁）等
    語。惟按債務已為一部履行者，法院得比照債權人因一部履
    行所受之利益，減少違約金；約定之違約金額過高者，法院
    得減至相當之數額。民法第251 條、第252 條定有明文。故
    當事人約定之違約金是否過高，須依一般客觀事實、社會經
    濟狀況、當事人所受損害情形及債務人如能依約履行時，債
    權人可享受之一切利益為衡量標準；債務已為一部履行者，
    亦得比照債權人所受之利益減少其數額。經查：
  (1)被告於95年6 月20日起受僱於原告，於97年4 月12日離職，
    任職期間共1 年9 月又22日之事實，為兩造所不爭執，故被
    告任職未滿3 年逕予離職，而有違背系爭契約第1 條第1 項
    約定情事，應堪認定。
  (2)原告固主張，依系爭契約第11條第2 項約定，被告應按離職
    當月薪資6 萬元之10倍，賠償提前離職懲罰性違約金60萬元
    等語。惟：
  被告在職期間共1 年9 月又22日，距其服務滿3 年之時點（
    即98年6 月20日）尚有1 年2 月又8 日，而原告於97年4 月
    11日已批示同意被告提前於97年12月31日離職，惟被告仍於
    97年4 月12日辭職，有離職申請書為憑（見本院卷(一)第71頁
    ），足見被告雖不顧原告慰留，堅持求去，然而原告於被告
    離職前，已經同意將最低服務年限自5 年縮短為2 年6 月（
    即自95年6 月20日起至97年12月31日止）。
  又被告負責之「綠的傢俱」專案已於96年6 月完成第一階段
    （見本院卷(一)第280 頁），其另負責櫻花專案中關於廚櫃基
    本建構工具、工作平面轉換技術、運動模擬技術、色號色組
    技術、櫃、組件、合組件、子組件、外櫃面、內櫃面、施工
    圖等項目，其離職前已完成櫃面建立、部品結構、組件板分
    類、斷面開放鎖點、合理縮放、檯面設定等工作，為兩造所
    不爭執，已如前述，依原告於97年4 月間向櫻花公司提出之
    櫻花專案進度報告載稱：廚櫃基本建構工具已完成60% 、工
    作平面轉換技術已完成30% 、運動模擬技術已完成30% 、色
    號色組技術已完成50% 、櫃、組件、合組件、子組件、外櫃
    面、內櫃面已完成70% 、施工圖已完成50% （見本院卷(一)第
    19 1頁）等情，可見被告在職期間已履行部分債務。
  再佐以證人丙○○證稱：伊自96年11月起至97年3 月止受僱
    於原告，從事資料庫程式設計工作，其離職時月薪為3 萬元
    ，嗣因提前離職，而依每月2,500 元計算，賠償原告60個月
    之懲罰性違約金（見本院卷(二)第173 頁、第17 7頁）等情以
    觀，本院認為關於懲罰性違約金之賠償倍數，應考量被告之
    職務內容、支薪等級，及其服務期間已達合理最低服務年限
    3 年之1/ 2，其負責之「綠的傢俱」專案已於96年6 月完成
    第一階段，並著手進行櫻花專案部分工作，及原告已同意將
    最低服務年限自合理期限3 年縮短為2 年6 月等一切情狀，
    宜按被告離職當月薪資之4 倍（[30 ×10] ÷36×1/2=4.16
    7 ）計算違約金為適當，被告辯稱原告依被告離職當月薪資
    10倍計算違約金，容有過高等語，應屬可採。
  4.綜上，原告依系爭契約第1 條第1 項、第11條第2 項約定，
    請求被告按離職當月薪資6 萬元之4 倍賠償提前離職違約金
    24萬元，係屬有據，應予准許；逾此範圍之請求，則屬無據
    ，應予駁回。
  (二)被告於終止系爭契約前20日有無對原告為預告終止之通知？
    被告已否完成離職手續及職務交接工作？若否，是否可歸責
    於被告？若是，則系爭契約第10條第5 項前段所約定之違約
    金數額是否過高？應以若干為適當？
  1.按不定期契約，勞工終止契約時，應準用勞基法第16條第1
    項規定期間預告雇主，其中繼續工作3 個月以上1 年未滿者
    ，於10日前預告之；繼續工作1 年以上3 年未滿者，於20日
    前預告之；繼續工作3 年以上者，於30日前預告之。勞基法
    第15條第2 項準用第16條第1 項第1 、2 、3 款定有明文。
    又勞工預告終止契約為單方之意思表示，無須雇主承諾，一
    經提出達到雇主，即生預告終止之效力。
  2.被告自95年6 月20日起受僱於原告，計至97年3 月止，已繼
    續工作達1 年9 月，是依前引規定，被告於97年4 月12日辭
    職至遲應於20日前對原告提出辭職預告。經查，被告於97年
    3 月20日上午10時4 分許，即以寄送電子郵件之方式，向原
    告預告於97年4 月1 日終止系爭契約，並請原告派員進行職
    務交接，有電子郵件為憑（見本院卷第52頁），雖原告始終
    不同意被告辭職，惟依前引規定及說明，被告所為預告終止
    契約之意思表示，無待原告同意，一經到達原告即生預告終
    止之效力，故原告主張其於97年4 月11日被告提出離職申請
    書時，始知悉被告辭職一事（見本院卷(一)第68頁、第71頁）
    云云，尚非可採。
  3.原告主張被告於離職時未就櫻花專案提出完整之程式使用說
    明，亦未與其指派之職務交接人即訴外人己○○完成職務交
    接手續，即逕自離職，而有違背前揭約定情事存在，被告否
    認之。經查：
  (1)依系爭契約第10條第1 項、第3 項、第2 項、第5 項前段約
    定，無論被告在何種情況下離職，其離職時應與承接其職務
    之人辦理交接，應就其已完成及進行中之工作提出書面說明
    ，並製表說明其經手及保管之物件、資料放置之位置及其用
    途，就工作電腦內之資料，應詳為說明存放之位置、路徑、
    資料夾名稱及其用途，且指導接交人操作演練開啟確認後，
    由監交人驗收，被告於辦妥前揭離職手續，將相關工作事項
    、文件資料移交予原告指派之接交人員完畢後，方可完成正
    式離職手續（見本院卷(一)第8 頁背面）。
  (2)原告已於97年4 月11日提出工作交接清單，辦畢離職手續，
    並就程式交接部分，提出附有包含變數用途說明（如使用具
    有意義之變數與函數名稱）、功能用途說明（如於對應特定
    功能之區區起首處以註解註明區段功能）、關鍵字
    查詢功能在內之說明書乙節，有卷附交接清單、離職人員手
    續暨業務交接清單、程式說明書節本為憑（見本院卷(一)第10
    頁、第54頁、第143 至270 頁，卷(二)第168 頁），證人即交
    接人員己○○則證稱：伊自營丞傑資訊有限公司，從事商用
    套裝軟體設計、銷售工作逾15年，伊自97年1 月起受僱於原
    告，初期負責資料庫處理設計，嗣於97年3 月中旬伊知悉被
    告將要離職，由伊負責與被告交接業務，被告離職時交付1
    張交接清單予伊，其上列明被告要交還公司之程式、程式保
    護鎖，又交付1 份程式電子檔與文字檔予伊，告知可由關鍵
    字協助判讀程式，伊於取得說明書後，約在被告離職後的1
    個月內，曾兩次致電被告詢問說明書內容，被告亦曾於97年
    11 月22 日發送電子郵件向其說明程式結構（見本院卷(一)第
    284 頁、第285 頁、第286 頁）等語，並有97年11月22日電
    子郵件為憑（見本院卷第134 頁），足認被告確有依系爭契
    約第10條約定，交還所經手及保管之物件暨相關資料，並與
    己○○辦理職務交接，就其已完成及進行中之工作提出書面
    說明，指導交接人操作相關程式，已完成交接離職手續。
  (3)原告固主張被告所提出之程式交接說明書內容太過簡略，且
    未列出程式方法，致交接人員無法理解或判別、修正程式以
    供使用，且遲至離職前1 日始與己○○進行職務交接，過程
    草率，未盡指導交接人員之責（見本院卷(一)第68頁、第69頁
    、第131 頁、第120 頁）云云。惟：
  據證人己○○證稱：由於伊住在台南，自己另有經營公司，
    且與原告法定代理人甲○○是多年朋友，因此伊受僱原告期
    間，不見得會進公司上班，惟伊於97年3 月中旬即知悉被告
    將要離職，當時伊只在到高雄時才與被告進行職務交接工作
    ，非每日均進公司與被告交接（見本院卷(一)第283 頁、284
    頁、第287 頁）等語，足見被告與己○○進行職務交接已有
    相當時日，非於離職前1 日始進行職務交接。又被告所提出
    之程式交接說明書是否達足以使交接人員明瞭程式變數涵義
    、功能及架構邏輯之程度，據財團法人資訊工業策進會（下
    稱資策會）函覆本院以：程式說明書是否足使交接人員明瞭
    ，受交接人員個人經驗多寡及技術能力高低所影響，且須原
    告提出所要求交接之明確標準作為判斷基礎，故無從僅就所
    附程式資料進行鑑定，有資策會98年10月1 日（98）資法字
    第0980005769號函為憑（見本院卷(二)第339 頁），參諸系爭
    契約僅約定被告須提出書面說明交待程式用途及存放位置路
    徑，並未具體約定書面說明文字應達何明確標準，而原告僅
    指派己○○與被告進行職務交接，未依系爭契約約定另指派
    監接人監接等情，亦據證人己○○證述甚明（見本院卷(一)第
    285 頁），自難僅憑原告片面陳述，遽認被告所提出之程式
    移交書面不能達職務移交之效果。
  再據被告陳稱：櫻花專案程式之設計邏輯係依循原告提供之
    基礎程式而來，伊於程式中係以簡單的英文加入變數定義，
    並以中文標示出每個函數的功能，應無不能辨識或閱讀困難
    的問題（見本院卷(一)第28 2頁）等語，及證人己○○證稱：
    伊畢業於國立中原大學物理系，自認為已具備C++ 程式語言
    能力，能設計3D程式，只是嫻熟度的問題。伊拿到程式說明
    書後，由於程式龐大，故不可能逐一執行加以說明，但如在
    移交文件上有標明函數性質係「呼叫」或「被呼叫」函數，
    釐清函數定性即有助於閱讀程式。伊就所遭遇之程式疑難，
    曾以電話詢問被告，或詢問台北的程式設計師、或自己找答
    案，或找原告討論，被告亦曾以97年11月22日電郵向伊說明
    程式結構，均有助於伊判讀程式，伊已於98年4 月完成櫻花
    專案第一階段驗收（見本院卷(一)第28 3頁、第287 至288 頁
    、第284 頁、第285 頁、第286 頁）等語，佐以原告已於櫻
    花專案約定完工時點98年5 月20日前提出最後完成程式，現
    仍在櫻花公司測試中之事實，業據證人乙○○陳明在卷（見
    本院卷(二)第5 頁）等情以觀，足認己○○依其經驗及技術，
    係有能力閱讀被告提出之程式移交說明書，被告復曾實際指
    導、協助己○○續行未竟工作，自難認被告移交之程式說明
    書有何不能判讀，致無法完成工作交接情事存在，故
    本件再無將被告提出之程式移交說明書再送請資策會鑑定之
    必要。
  (4)從而，原告主張被告未依約完成離職手續及職務交接工作，
    未據舉證以實其說，尚難採信。
  4.系爭契約第10條第5 項前段固約定，如被告未依約定完成離
    職手續及職務交接工作即自行離職，則被告應賠償當月薪資
    5 倍作為懲罰性違約金（見本院卷(一)第9 頁）等語，惟被告
    於97年4 月12日離職時已依系爭契約約定完成職務交接及離
    職手續，業經本院審認如前，本件並無系爭契約第10條第5
    項前段約定之違約情事存在，原告執此主張被告應賠償離職
    當月薪資5 倍之懲罰性違約金，係無理由。
  (三)原告因櫻花專案賠償櫻花公司10套系爭軟體，可否歸責於被
    告？原告基於系爭契約第10條第5 項後段約定，請求被告給
    付原告工作損失賠償金46萬元，有無理由？
  1.按當事人主張有利於己之事實者，就其事實有舉證之責任。
    民事訴訟法第277 條前段定有明文。原告主張因被告提前離
    職，致延誤櫻花專案進度乙節，固據原告提出自撰報告以為
    佐據（見本院卷(一)第14至21頁），惟被告否認之，揆諸前引
    規定，原告自應就櫻花專案遲延之結果與被告提前離職間有
    相當因果關係乙節負舉證之責。
  2.經查：
  (1)據證人乙○○證稱：櫻花公司於96年8 月間與原告簽約，將
    櫻花專案交由原告承攬設計，雙方約定進行第一次驗收時須
    完成繪圖系統，第一次驗收時點為97年3 月間，並應於97年
    6 月完成櫻花專案。雙方自96年11月起即按月開會追蹤專案
    進度，自97年1 月起即發現進度落後，當時甲○○表示係因
    對廚具檯面配置方式、櫃體配置方式還有許多不熟悉之處，
    須費時處理，惟原告於97年3 月18日展示程式時，僅能做出
    開、關門及放隔板的動作，其中放隔板動件還失敗，工程進
    度嚴重落後，原告遂要求展延第一次驗收時間到97年6 月底
    （見本院卷(二)第4 至5 頁、第6 頁）等語，足見櫻花專案於
    被告離職前之97年1 月間即有進度落後情事，且進度落後與
    原告對所建置之廚具、櫃體系爭配置方式不熟悉有關，非於
    被告離職後始生進度落後問題。
  (2)被告辯稱：其所負責之3D程式設計，須抓取資料庫所建置物
    件之相關資料，以驗證抓取資料後之程式運作結果，惟因資
    料庫建置工程落後，故始終處於落後狀態（見本院卷(一)第27
    9 頁）等語，核與證人丙○○證稱：當時伊負責櫻花專案資
    料庫程式處理，原告要求在97年3 月做出第一版程式，但甲○○截至96年12月仍未能確定規格書內容，致須不斷因應規
    格變動而修改程式，印象中當時係因規格書不斷變更，無法
    配合櫻花公司之需求，導致進度落後（見本院卷(二)第174 至
    175 頁）等情大致相符，應屬可採，益徵櫻花專案進度落後
    係多項因素共同造成，非僅肇因於3D程式繪圖軟體設計進度
    不如預期，故原告主張櫻花專案係因被告離職，且未交付適
    當之程式說明文件妥為職務交接所致，核與前揭證據不符，
    尚難採信。
  3.系爭契約第10條第5 項後段固約定，如被告未依約定完成離
    職手續及職務交接工作即自行離職，應賠償原告因此所生之
    工作損失（見本院卷(一)第9 頁），惟原告不能舉證證明櫻花
    專案進度落後與被告離職有何相當因果關係，已如前述，則
    原告依前引約定，請求被告賠償因未完成職務交接工作，所
    致工作損失46萬元，即屬無據。
五、綜上所述，原告依系爭契約第11條第2 項約定，請求被告給
    付違約離職懲罰性違約金24萬元及自起訴狀繕本送達翌日即
    97年9 月6 日起至清償日止，按年息5%計算之利息，係有理
    由，應予准許，逾此範圍之請求，則無理由，應予駁回。又
    原告依系爭契約第10條第5 項前段約定，請求被告給付未完
    成離職及交接手續懲罰性違約金30萬元及法定遲延利息，暨
    依系爭契約第10條第5 項後段約定，請求被告給付因離職未
    完成交接工作所致損害46萬元及法定遲延利息，係無理由，
    應予駁回。
六、按所命給付之金額或價額未逾50萬元之判決，法院應依職權
    宣告假執行，民事訴訟法第389 條第1 項第5 款定有明文。
    本判決第1 項所命給付金額未逾50萬元，爰依前揭規定，應
    由本院依職權宣告假執行。被告就其敗訴部分，陳明願供擔
    保，請准免為假執行，核於法並無不合，爰酌定相當擔保金
    額准許之。至於原告其餘假執行之聲請，因原告其餘之訴遭
    駁回而失所附麗，應併駁回之。
據上論結，原告之訴為一部有理由、一部無理由，依民事訴訟法
第79條、第389條第1項第5款、第392條第2項判決如主文。
中    華    民    國    98    年    12    月    24    日
                  民事第五庭  法  官  賴文姍
正本係照原本作成。
如不服本判決，應於送達後20日內，向本院提出上訴狀並表明上
訴理由，如於本判決宣示後送達前提起上訴者，應於判決送達後
10日內補提上訴理由書（須附繕本）。
中    華    民    國    98    年    12    月    24    日
                              書記官  林秀珍


司法院資訊處製作；財團法人民間司法改革基金會備份。
